【裁判字號】    95,訴,915
【裁判日期】    951110
【裁判案由】    誣告
【裁判全文】
臺灣臺北地方法院刑事判決               95年度訴字第915號
    公  訴  人  臺灣臺北地方法院檢察署檢察官
    被      告  甲○○
上開被告因誣告案件，經檢察官提起公訴（九十五年度偵字第一
○六二七號），本院判決如下：
    主  文
甲○○意圖他人受刑事處分，向該管公務員誣告，處有期徒刑貳
年貳月。
    事  實
一、甲○○與賴義山、賴文禮、賴武智、乙○○、賴守德為同胞
    兄弟，明知其於民國五十七年九月二十日曾與賴義山、賴文
    禮、賴武智、乙○○、賴守德簽立「賴家財產處理原則」以
    作為其父死後遺產之分配協議，竟基於使賴義山、賴文禮、
    賴武智、乙○○、賴守德、王惠光受刑事處分之意圖，於八
    十六年七月三十一日，在不詳地點，捏造「第二被告賴義山
    偽造協議書自訴人（即甲○○）所有坐落花蓮市○○段一一
    、三○、三六地號三筆土地應由友仁、義山、文禮、武智、
    忠信、守德六人共同共有，每人有六分之一之權利，偽造自
    訴人簽章，‧‧‧，第三、四、五、六被告（即賴文禮、乙
    ○○、賴武智、賴守德）四人明知該文件係被告所偽造，為
    企求能不勞而獲不義之財，竟狼狽為奸參加謀財害命之陰謀
    。義山獲得其四個弟弟被告之簽章後，與第一被告王惠光勾
    結串通，並用該偽造文件起訴（即前臺灣臺北地方法院士林
    分院八十三年度重訴字第二二二號民事事件），企求利用法
    院判決獲取不義之財。」云云之事實，具狀向本院提起自訴
    （即本院八十六年度自字第七四一號案件）誣告賴義山、賴
    文禮、乙○○、賴武智、賴守德、王惠光涉犯行使偽造私文
    書罪嫌。
二、案經乙○○訴請臺灣臺北地方法院檢察署檢察官偵查起訴。
    理  由
一、訊據被告甲○○就其曾於上開時間、地點提出自訴狀對其同
    胞兄弟賴義山、賴文禮、乙○○、賴武智、賴守德及王惠光
    向本院提出自訴，而由本院以八十六年度自字第七四一號案
    件受理，且其確曾書寫賴家財產處理原則中甲、乙部分之內
    容等情，惟矢口否認有何誣告犯行，並辯稱：賴家財產處理
    原則為賴義山偽造，伊並未誣告賴義山，自訴狀雖有提到賴
    義山等五人，但就偽造部分，伊僅有告賴義山、賴武智、王
    惠光，伊只是寫到乙○○在賴家處理原則上簽名而已。另臺
    灣高等法院於審理八十四年度重上字第一七八號民事事件所
    調取花蓮高中教職員詳歷表、彰化銀行內辦事處顧客資料表
    、臺北律師公會會員資料卡，教職員詳歷表係於四十五年時
    由伊女友胡小姐所撰寫，顧客資料表、律師公會會員資料卡
    均係六十七年時由謝年珠所書寫云云。經查：
  (一)被告對於公訴人所提之證據資料及以下本院作為判斷依據之
    各項證據資料，均同意或不爭執其證據能力，本院審酌該等
    言詞供述及書面作成時之情況認為適當，均無不宜作為證據
    之情事，依刑事訴訟法第一百五十九條之五規定，均得作為
    證據。
  (二)被告與賴義山、賴文禮、賴武智、乙○○、賴守德為同胞兄
    弟，而被告曾撰寫賴家財產處理原則甲、乙部分之內容，且
    於八十六年七月三十一日，具狀以賴義山、賴文禮、乙○○
    、賴武智、賴守德、王惠光為被告向本院提起自訴，經本院
    以八十六年度自字第七四一號案件受理，並經本院就除王惠
    光被訴於八十三年五月六日、八十四年二月二十四日誹謗部
    分外，均為賴義山、賴文禮、乙○○、賴武智、賴守德、王
    惠光無罪之判決，經被告提起上訴，經臺灣高等法院以八十
    七年度上訴字第三九二五號駁回上訴，經最高法院以九十年
    度臺上字第二三三七號撤銷原二審判決關於賴義山、賴文禮
    、乙○○、賴武智、賴守德、王惠光偽造文書部分，發回臺
    灣高等法院，再經臺灣高等法院以九十年度上更(一)字第五一
    八號駁回上訴，經最高法院以九十四年度臺上字第一七九八
    號撤銷除王惠光被訴於法庭誹謗甲○○前科累累諭知無罪部
    分外之原二審判決，發回臺灣高等法院，又經臺灣高等法院
    以九十四年度上更(二)字第二六一號駁回上訴，復經最高法院
    以九十五年度臺上字第四七九三號判決駁回上訴而確定等情
    ，為被告所不爭執，且有本院八十六年度自字第七四一號刑
    事案件全卷、相關判決書在卷可資佐證，自堪信上開事實為
    真實。
  (三)觀諸本案被告於八十六年七月三十一日以賴義山、賴文禮、
    乙○○、賴武智、賴守德、王惠光為被告向本院提起自訴之
    自訴狀內容（見本院八十六年度自字第七四一號卷一第一頁
    至第三頁），業已明確載明：「第二被告賴義山偽造協議書
    （即賴家財產處理原則）謂自訴人（即甲○○）所有坐落花
    蓮市○○段一一、三○、三六地號三筆土地應由友仁、義山
    、文禮、武智、忠信、守德六人共同共有，每人有六分之一
    之權利，偽造自訴人簽章，‧‧‧，第三、四、五、六被告
    （即賴文禮、乙○○、賴武智、賴守德）四人明知該文件係
    被告所偽造，為企求能不勞而獲不義之財，竟狼狽為奸參加
    謀財害命之陰謀。義山獲得其四個弟弟被告之簽章後，與第
    一被告王惠光勾結串通，並用該偽造文件起訴（即前臺灣臺
    北地方法院士林分院八十三年度重訴字第二二二號民事事件
    ），企求利用法院判決獲取不義之財。」之文字，自訴狀尾
    並有「五、由上開犯罪事實可證，被告等顯有刑法第二百十
    條、第二百十六條之偽造文書罪嫌」之記載，而於臺灣高等
    法院九十四年度上更(二)字第二六一號案件九十四年七月四日
    準備程序整理主要爭點時，被告對法院所列賴義山、賴文禮
    、乙○○、賴武智、賴守德、王惠光是否涉犯偽造系爭協議
    文件（即賴家財產處理原則）之主要爭點，亦表示無意見，
    此有上開準備程序筆錄在卷可參，且被告於其前開自訴賴義
    山、賴文禮、乙○○、賴武智、賴守德、王惠光案件中，復
    未曾具體表示其並未對賴義山、賴武智、王惠光以外之賴文
    禮、乙○○、賴守德三人提起行使偽造賴家財產處理原則之
    自訴，亦經本院調取上開自訴案件卷證查閱屬實，顯見被告
    於前開自訴案件中，確係以賴義山、賴文禮、乙○○、賴武
    智、賴守德、王惠光為被告涉犯行使偽造賴家財產處理原則
    罪嫌向本院提起自訴，被告辯稱其並未自訴賴文禮、乙○○
    、賴守德行使偽造賴家財產處理原則云云，顯與事實不符，
    難以採信。
  (四)本案賴家財產處理原則，包含甲部分「關於花蓮市○○街五
    六號房地之處理方法」、乙部分係「關於花蓮市○○路一四
    八號」、丙部分係「關於現金部分處理方法」、丁部分係「
    關於田地部分」，上開文件記載之作成日期均為五十七年九
    月二十日（見本院卷第二一頁至第二六頁由被告提出之證一
    ），核其內容係有關被告與賴義山、賴文禮、乙○○、賴武
    智、賴守德等兄弟於其父死後之分產協議，被告雖否認上開
    賴家財產處理原則文件之真正，然被告於另案（即臺灣高等
    法院九十年度上更(一)字第五一八號）審理時初先否認上開賴
    家財產處理原則甲部分之內容係其所撰，嗣經賴義山提出被
    告早年執業之律師事務所便條紙一張，被告承認該便條紙內
    容係其親撰，經另案（即臺灣高等法院九十年度上更(一)字第
    五一八號）法官再質問被告是否確有撰寫上開賴家財產處理
    原則甲、乙部分之內容，被告始承認僅表示其係依賴義山之
    請而寫，但仍否認親自簽名等經過，有臺灣高等法院九十年
    度上更(一)字第五一八號卷一第九七頁、第九八頁之訊問筆錄
    在卷可參，而觀諸本案賴家財產處理原則甲至丁部分關於被
    告名字簽名之筆順及態勢，應係同一人所為，且核對上開賴
    家財產處理原則文件被告簽名部分及被告所自承親撰賴家財
    產處理原則甲部分內容「該房地由『友仁』、義山‧‧‧
    五人共同繼承」中之「友仁」名字，其筆法及慣性均相同，
    另臺灣高等法院民事庭於審理被告與賴義山、賴文禮、乙○
    ○、賴武智、賴守德兩造間八十四年度重上字第一七八號所
    有權移轉登記之訴時，分別向臺灣省立花蓮高級中學調取被
    告教職員之詳歷表、向彰化商業銀行城內辦事處調取被告之
    顧客資料表、向臺北律師公會調取被告之會員資料卡，經向
    被告確認上開教職員詳歷表、彰化商業銀行顧客資料卡、臺
    北律師公會會員資料等其上簽名均為被告所簽後（相關筆錄
    見臺灣高等法院八十四年度重上字第一七八號卷第一四六頁
    ），始連同本案賴家財產處理原則文件送憲兵學校鑑定，該
    校於八十四年十二月十五日以（八四）執正字第四九四○號
    函檢送檢驗鑑定書第八項鑑定結果明載：「(一)賴家處理原則
    內共六處之甲○○簽名字跡，與教職員詳歷表、彰化商業銀
    行顧客資料卡、臺北律師公會會員資料卡之甲○○簽名字跡
    間，書寫之慣性及特徵相同」等語，並就判斷字跡相同之依
    據一一詳為分析說明，此有該檢驗鑑定書及說明書影本附卷
    可稽，綜上所述，應認本案賴家財產處理原則關於被告簽名
    部分確為被告親簽。至於被告於上開筆跡鑑定後改稱：上開
    教職員詳歷表、彰化商業銀行顧客資料卡、臺北律師公會會
    員資料均非伊所寫，教職員詳歷表係於四十五年時由伊女友
    胡小姐所撰寫，顧客資料表、律師公會會員資料卡均係六十
    七年時由謝年珠所書寫云云，固據證人謝年珠於另案審理中
    於八十六年十二月十二日到庭證稱：伊在被告之事務所做了
    近二十年的職員，負責整理文書及打字工作，也會幫忙簽名
    ，所以本件顧客資料表、律師公會會員資料卡為伊所填寫等
    語（見本院八十六年度自字第七四一號卷一第一一九頁至第
    一二○頁），然上開台北律師公會登錄資料係五十七年間被
    告第一次向臺北律師公會申請登錄之資料，則六十年間始在
    被告事務所工作之證人謝年珠如何能於五十七年間為被告填
    寫上開臺北律師公會登陸資料？況被告於上開臺灣高等法院
    八十四年度重上字第一七八號民事事件審理中送筆跡鑑定前
    提示上開教職員詳歷表、彰化商業銀行顧客資料卡、臺北律
    師公會會員資料時尚自承均為其所書寫，如前所述，則證人
    謝年珠之證言，是否與真實相符，尚有疑問，本院實難採為
    被告有利認定之依據，被告前開辯解，顯屬事後卸責之詞，
    不足採信。
  (五)綜上所述，被告明知本案賴家財產處理原則相關文件係由其
    與賴義山、賴文禮、乙○○、賴武智、賴守德等同胞兄弟親
    自簽訂，而竟捏造賴家財產處理原則關於被告簽名部分為賴
    義山所偽造，由賴義山、賴文禮、乙○○、賴武智、賴守德
    與王惠光共同使用上開偽造賴家財產處理原則向法院提起民
    事訴訟（即前臺灣臺北地方法院士林分院八十三年度重訴字
    第二二二號民事事件）等不實內容，具狀以賴義山、賴文禮
    、乙○○、賴武智、賴守德、王惠光為被告向本院提起自訴
    ，被告意圖使他人受刑事處分而誣告賴義山、賴文禮、乙○
    ○、賴武智、賴守德、王惠光等人之犯行，堪以認定。
二、核被告所為，係犯刑法第一百六十九條第一項之誣告罪。爰
    審酌被告雖無前科，然其於偵查及本院審理中均矢口否認犯
    行，毫無悔改之意，犯後態度不佳，身為律師而竟利用其法
    律專業知識捏造不實之事實對同胞兄弟提起自訴，自八十六
    年起纏訟至九十五年間始確定，被告誣告行為對於告訴人、
    被告其餘同胞兄弟所生危害及對於司法資源濫用等情狀，量
    處如主文所示之刑。
據上論斷，應依刑事訴訟法第二百九十九條第一項前段，刑法第
一百六十九條第一項，判決如主文。
本案經檢察官廖舒屏到庭執行職務
中    華    民    國    95    年    11    月    10    日
                        臺灣臺北地方法院刑事第八庭
                            審判長法  官  陳德民
                                  法  官  陳芃宇
                                  法  官  唐于智
上正本證明與原本無異。
如不服本判決，應於判決送達後10日內，向本院提出上訴狀。
                                  書記官  李玟郁
中    華    民    國    95    年    11    月    13    日
附錄本案論罪法條
刑法第169條第1項
意圖他人受刑事或懲戒處分，向該管公務員誣告者，處7 年以下
有期徒刑。


司法院資訊處製作；財團法人民間司法改革基金會備份。
